【裁判字號】    99,易,21
【裁判日期】    990310
【裁判案由】    詐欺等
【裁判全文】
臺灣臺南地方法院刑事判決                99年度易字第21號
公  訴  人  臺灣臺南地方法院檢察署檢察官
被      告  丙○○
上列被告因詐欺等案件，經檢察官提起公訴（98年度偵緝字第10
93號），被告於本院準備程序中，先就被訴事實均為有罪之陳述
，經本院合議庭裁定改由受命法官獨任進行簡式審判程序，判決
如下：
    主  文
丙○○共同意圖為自己不法之所有，以詐術使人將本人之物交付
，未遂，處有期徒刑肆月，如易科罰金，以銀元佰元即新臺幣
玖佰元折算壹日；又偽造署押，足以生損害於公眾及他人，處有
期徒刑月，如易科罰金，以銀元佰元即新臺幣玖佰元折算壹
日，扣案如附表編號一至編號七所示偽造之「丁○○」名義之署
押均沒收之。應執行有期徒刑伍月，如易科罰金，以銀元佰元
即新臺幣玖佰元折算壹日，扣案如附表編號一至編號七所示偽造
之「丁○○」名義之署押均沒收之。
    事  實
一、丙○○於民國86年12月16日下午，透過其友黃莊秀燕得知黃
    莊秀燕之友人戊○○因所有之車號J3-1709號自用小客車於
    該日發現失竊，而請求黃莊秀燕協助尋找，竟即與黃莊秀燕
    （所涉詐欺犯行另案經本院判決確定）共同意圖為自己不法
    之所有，基於詐取他人財物之犯意聯絡（起訴書漏載共同及
    犯意聯絡，業經檢察官當庭更正），推由黃莊秀燕先於同日
    晚間10時許以電話向戊○○佯稱上開車輛已尋獲，但須付款
    新臺幣（下同）13萬元始能向尋獲者取回該車，繼之由丙○○於電話往來中，亦向戊○○誆稱上開事項，致戊○○陷於
    錯誤，誤信上開車輛已尋獲而允交付款項。嗣因戊○○需時
    籌措款項，延至翌日即同年月17日下午始與丙○○及黃莊秀
    燕約定時、地交付款項，其間戊○○之友人已發覺有異代為
    報警處理，為警於丙○○及黃莊秀燕依約在該日晚間9時許
    一同前往臺南市○○路○段22號「郭綜合醫院」急診室向戊○○取款時當場查獲，始未得逞。
二、迨臺南縣警察局歸仁分局文賢派出所員警於上開時、地將丙○○逮捕後，丙○○為圖掩飾真實身分以免遭刑事追訴，乃
    出具其先前變造所得之「丁○○」名義之駕駛執照（所涉行
    使變造特種文書等罪嫌，業因時效完成，經檢察官另行敘明
    不另為不起訴處分之旨），而以「丁○○」之名義接受員警
    詢問及檢察官訊問，並基於偽造署押之單一犯意，接續於附
    表編號1至編號7所示之時、地，在如附表編號1、編號3、編
    號4及編號7所示文件上，偽造「丁○○」名義之署名共4枚
    ，及在附表編號1至編號6所示文件上，偽造「丁○○」名義
    之指印共36枚，足以生損害於警察、司法機關偵辦刑事案件
    之正確性、公信力及丁○○本人之權益。嗣經警將附表編號
    6所示丙○○以「丁○○」名義留存之指紋卡片送鑑比對，
    發現與丙○○前經建檔留存之指紋相符，始循線查悉上情。
三、案經臺灣臺南地方法院檢察署檢察官自動檢舉簽分偵查後起
    訴。
    理  由
一、按本件被告丙○○所犯均為死刑、無期徒刑、最輕本刑3年
    以上有期徒刑以外之罪，亦非屬高等法院管轄之第一審案件
    ，其於本院準備程序進行中，先就被訴事實均為有罪之陳述
    ，經告知簡式審判程序之旨，並聽取檢察官、被告之意見後
    ，本院合議庭依刑事訴訟法第273條之1第1項裁定進行簡式
    審判程序，是本案之證據調查，依同法第273條之2規定，不
    受同法第159條第1項、第161條之2、第161條之3、第163條
    之1，及第164條至第170條所規定證據能力認定及調查方式
    之限制，合先敘明。
二、上開犯罪事實，業據被告於本院準備程序及審理中均坦承不
    諱，其中就事實欄「一」所述部分，並經證人即被害人戊○○於警詢、偵查及本院87年度易字第1740號案件審理中指述
    綦詳（警卷即臺南縣警察局歸仁分局歸警刑字第5961號卷第
    7頁至第8頁反面，偵(一)卷即臺灣臺南地方法院檢察署87年度
    偵字第205號卷第13頁至第14頁反面，本院87年度易字第174
    0號卷第42頁至第43頁反面），核與證人即同案被告黃莊秀
    燕於警詢、偵查及本院87年度易字第1740號案件審理中陳述
    曾先後與被告告知證人戊○○須付款始能取回車輛，但渠等
    並不知證人戊○○之車輛何在等情大致相符（警卷第5頁至
    第6頁反面，偵(一)卷第5頁反面至第6頁反面、第19至20頁，
    本院87年度易字第1740號卷第12頁、第35至36頁），並有扣
    押書、臺南縣警察局歸仁分局贓物認領保管單各1張在卷可
    參（警卷第9至10頁）；就事實欄「二」所述部分，則經證
    人即被害人丁○○於本院87年度易字第1740號案件審理中及
    本案偵查中陳稱伊並未與證人黃莊秀燕共同詐騙證人戊○○
    ，係遭他人冒用身分等語歷歷（本院87年度易字第1740號卷
    第11頁、第12頁反面至第13頁，偵(二)卷即臺灣臺南地方法院
    檢察署87年度偵字第13712號卷第6頁正反面），經核與證人
    黃莊秀燕於本院87年度易字第1740號案件審理中之陳述確屬
    一致（本院87年度易字第1740號卷第11至13頁、第42頁），
    又如附表編號6所示被告以「丁○○」名義按捺指印之指紋
    卡片及附表編號3所示扣押書經先後送內政部警政署刑事警
    察局鑑定比對結果，發覺其中如附表編號3、編號6所示各欄
    位之指紋，與被告前經建檔留存之指紋相符等節，亦分別有
    該局局紋字第702號指紋鑑定書暨「丁○○」名義之指紋卡
    片、被告本人所留存之指紋卡片影本，與該局99年2月1日刑
    紋字第0990006102號鑑定書各1份附卷可稽（偵(二)卷第14至
    20頁，本院卷第20頁至第21頁反面），且有如附表編號1至
    編號7所示之各項文件在卷足憑（警卷第1至4頁、第9頁，偵
    (一)卷第3頁至第6頁反面，偵(二)卷第17頁），堪認被告上開任
    意性之自白，確均與事實相符。是本件事證明確，被告上開
    犯行均洵堪認定，應予依法論科。
三、被告行為後，刑法第25條、第28條、第33條、第51條等條文
    業於94年2月2日修正公布，並於95年7月1日施行。而按行為
    後法律有變更者，適用行為時之法律，但行為後之法律有利
    於行為人者，適用最有利於行為人之法律，現行刑法第2條
    第1項定有明文；此條規定乃規範行為後法律變更所生新舊
    法律比較適用之準據法，本身尚無比較新舊法之問題，應一
    律適用裁判時之現行刑法第2條規定以決定適用之刑罰法律
    ，先予敘明。又刑法修正之比較新舊法，應就罪刑有關之共
    犯、未遂犯、想像競合犯、牽連犯、連續犯、結合犯，以及
    累犯加重、自首減輕暨其他法定加減原因與加減例等一切情
    形，本於統一性及整體性原則，綜其全部罪刑之結果而為比
    較；但上開規定所揭示之從舊從輕原則，規範目的在於避免
    惡化行為人法律地位，致其受行為時無法預見之刑罰處罰，
    是此所指之「法律變更」，應係指因法律修正而「刑罰」有
    實質之更異而言（如構成要件或法律效果之變更），如新舊
    法處罰之輕重仍然相同，並無有利或不利之情形，即無適用
    上開規定為比較之餘地，自應依一般法律適用之原則，適用
    現行、有效之裁判時法論處（最高法院95年度第8次、第21
    次刑事庭會議決議意旨參照）。茲就與本件法律適用有關之
    條文，比較說明如下：
  (一)被告行為後，關於未遂犯之處罰及得按既遂犯之刑減輕之法
    律效果規定業已修正，95年7月1日刑法修正施行前係規定於
    刑法第26條前段，修正後則將之修正為同法第25條第2項後
    段，上開修法前後規定，對於未遂犯之規定均相同，僅係條
    文號次變更及移列，刑罰權規範內容尚無利或不利之變更，
    不生新舊法比較之問題，應依一般法律適用之原則，適用現
    行刑法第25條第2項規定予以論究。
  (二)被告行為後，刑法第28條已有修正，針對共同正犯之定義，
    95年7月1日刑法修正施行後規定為共同「實行」犯罪，而修
    正前同條定義，則為共同「實施」犯罪。依刑法修正立法理
    由，修正前所指「實施」概念，涵蓋「陰謀、預備、著手、
    實行」；修正後則僅限於「實行」。而本件被告與證人黃莊
    秀燕間，就詐欺取財未遂犯行，均有犯意聯絡及行為分擔，
    且均已達「實行」之階段，是無論依95年7月1日修正施行前
    後之刑法第28條規定均構成共同正犯，對被告無利或不利之
    情形，不生新舊法比較之問題，而無刑法第2條第1項之適用
    ，應依現行刑法第28條，論以共同正犯。
  (三)被告行為後，刑法第33條第5款關於「罰金：（銀元）1元以
    上。」之規定，修正公布為「罰金：新臺幣1,000元以上，
    以百元計算之。」，故法定本刑中列有罰金刑者，其法定最
    低度罰金刑因之提高，涉及科刑規範之變更，自有新舊法比
    較之必要。比較結果，以舊法有利於行為人，應適用95年7
    月1日修正施行前之刑法第33條第5款規定，定其罰金部分之
    法定刑。
  (四)被告行為時之95年7月1日修正施行前刑法第51條第5款係規
    定「宣告多數有期徒刑者，於各刑中之最長期以上，各刑合
    併之刑期以下，定其刑期。但不得逾20年。」，修正後同條
    款則規定「宣告多數有期徒刑者，於各刑中之最長期以上，
    各刑合併之刑期以下，定其刑期。但不得逾30年。」；比較
    95年7月1日刑法修正施行前後合併定有期徒刑應執行刑之標
    準，以95年7月1日修正施行前刑法第51條第5款之規定較有
    利於行為人，應適用行為時即95年7月1日修正施行前刑法第
    51條第5款規定，定其應執行之刑。
  (五)被告行為後，另已增訂刑法施行法第1條之1，並規定刑法分
    則編所定罰金刑之貨幣單位為新臺幣，及就分則編各具體條
    文之制定或修正時間分別規範不同之罰金刑提高標準，是就
    現行刑法中有關於罰金刑處罰規定者，即有就新舊法比較之
    必要，惟經比較增訂之刑法施行法第1條之1與被告行為時之
    罰金罰鍰提高標準條例第1條、現行法規所定貨幣單位折算
    新臺幣條例第2條結果，二者規定適用之結果並無不同，自
    應適用裁判時之法律即刑法施行法第1條之1。
  (六)經比較新舊法結果，仍以舊法罰金刑之最低度額較新法為低
    ，且有期徒刑定應執行刑時之上限亦較新法為低，對被告較
    為有利，自應適用95年7月1日修正施行前之刑法第33條第5
    款、第51條第5款等規定論罪科刑。
  (七)再依被告行為時即95年7月1日修正施行前之刑法第41條第1
    項前段，及廢止前罰金罰鍰提高標準條例第2條之規定，易
    科罰金之折算標準應以銀元100元以上、300元以下即新臺幣
    300元以上、900元以下折算1日，依現行刑法同條項之規定
    ，易科罰金之折算標準則改為以新臺幣1,000元、2,000元、
    3,000元折算1日；比較修正前後關於易科罰金折算標準之刑
    罰法律，當以95年7月1日修正施行前刑法之規定，較有利於
    被告，應依刑法第2條第1項前段之規定，適用95年7月1日修
    正施行前刑法第41條第1項前段及廢止前罰金罰鍰提高標準
    條例第2條規定，諭知易科罰金之折算標準，併此敘明。
四、本件被告已著手於詐欺取財犯行之實行，並致使證人戊○○
    陷於錯誤而欲交付財物，惟證人戊○○交付財物之際，已先
    因證人戊○○之友人發覺有異報警處理，有員警埋伏在側伺
    機查辦，而無可能真正完成交付財物之行為（最高法院85年
    3月12日85年度第4次刑事庭會議決議意旨參照），是核被告
    如事實欄「一」所述之行為，係犯刑法第339條第3項、第1
    項之詐欺取財未遂罪。又按所謂「署押」，指於紙張或物體
    上簽署之姓名或其他符號，其作用在表示其承認簽署文書之
    效力，與印文具有同一之作用與效力，一般人有於姓名之下
    再按捺指紋，或以按捺指紋代替簽名者，如偽造指紋亦屬偽
    造署押之一種；而刑法上之偽造署押罪，係指單純偽造簽名
    、畫押而言，若在制式之書類上偽造他人簽名，已為一定意
    思表示，具有申請書或收據等類性質者，則係犯偽造文書罪
    （最高法院92年度臺上字第4815號、85年度臺非字第146號
    判決意旨參照）。本件被告冒用「丁○○」之名義，在附表
    編號1至編號7所示之筆錄、扣押書或指紋卡片上簽名或按捺
    指印之行為，均僅係表示對筆錄、扣押書內容無意見或表示
    係本人親為之意，尚不能表徵其有製造何種文書或曾為何項
    意思表示之意思，僅屬單純偽造署名、指印之行為，而該等
    行為復足以生損害於警察、司法機關偵辦刑事案件之正確性
    、公信力，及因而使證人丁○○遭列為刑事被告，而足生損
    害於證人丁○○之權益，則核被告如事實欄「二」所述單純
    偽造「丁○○」之署名及指印之行為，應係構成刑法第217
    條第1項之偽造署押罪，而不另成立偽造私文書罪。被告就
    所犯如事實欄「一」所述之詐欺取財未遂犯行，與證人黃莊
    秀燕間，有犯意聯絡及行為分擔，應論以共同正犯。另被告
    先後在如附表編號1至編號7所示之筆錄、扣押書及指紋卡片
    上偽造如附表編號1至編號7所示「丁○○」名義之署押，顯
    係為圖掩飾真實身分免遭刑事訴追，而基於偽造署押之單一
    犯意，利用同一為警逮捕移送究辦之機會，在密切接近之時
    、地接續所為，且係侵害同一法益，各行為之獨立性極為薄
    弱，依一般社會健全觀念，應視為數個舉動之接續施行，而
    合為包括之一行為予以評價，為接續犯，僅論以一偽造署押
    罪；又公訴意旨雖未敘及被告於附表編號6所示指紋卡片上
    偽造「丁○○」名義之指印之犯行，然此部分事實與起訴部
    分有前述接續犯之實質上一罪關係，為起訴效力所及，本院
    自應併予審理，附此敘明。至被告所犯上開共同詐欺取財未
    遂及偽造署押2罪名間，犯意有別，行為殊異，應予分論併
    罰。再被告所為如事實欄「一」所述之犯行，已著手於詐欺
    行為之實施，然尚未真正得手財物，為未遂，依刑法第25條
    第2項之規定，得按既遂犯之刑度減輕之。爰審酌被告違犯
    本案前，已有竊盜等前案紀錄，竟仍不知悔改，再犯本案，
    顯見其法紀觀念薄弱，復不思循正途賺取所需，僅因貪圖小
    利，即再犯本件上開詐欺犯行，對民眾財產安全及社會治安
    均非無相當危害；又被告因圖卸刑責而冒用證人丁○○之名
    義應訊，使證人丁○○因而遭受刑事訴追，所為亦實不足取
    ，惟念其犯後終能於本院訊問時坦承全部犯行不諱，表現悔
    意，兼衡其犯罪時所採手段、所造成之損害，暨被告之學歷
    、職業、家庭狀況等一切情狀，分別量處如主文所示之刑，
    及分別依95年7月1日修正施行前刑法第41條第1項前段及廢
    止前罰金罰鍰提高標準條例第2條規定，諭知易科罰金之折
    算標準，並定其應執行之刑，暨依上開規定諭知易科罰金之
    折算標準，以示懲儆。又被告上開犯行，雖均係於96年4月
    24日前所為，然其於中華民國九十六年罪犯減刑條例施行前
    之88年1月13日，經臺灣臺南地方法院檢察署發布通緝，嗣
    於98年9月22日始為警緝獲到案乙情，有該署88年1月13日乙○萬定緝字第70號通緝書、臺南縣警察局善化分局98年9月
    22日南縣善警偵字第0980013240號通緝案件報告書各1件在
    卷可按（偵(二)卷第42頁，臺灣臺南地方法院檢察署98年度偵
    緝字第1093號第1頁），是被告並非於96年12月31日前自動
    歸案接受審判，依上開條例第5條規定，不符合減刑要件，
    併此敘明。末如附表編號1至編號7所示各文件上之署名、指
    印，均為經被告偽造之署押，依刑法第219條規定，不問屬
    於犯人與否，均應併予宣告沒收之。
據上論斷，應依刑事訴訟法第273條之1第1項、第299條第1項前
段，刑法第2條第1項前段、第28條、第339條第3項、第1項、第
217條第1項、第25條第2項、第41條第1項前段（95年7月1日刑法
修正施行前）、第219條、第51條第5款（95年7月1日刑法修正施
行前），刑法施行法第1條之1第1項、第2項前段，廢止前罰金罰
鍰提高標準條例第2條，判決如主文。
本案經檢察官甲○○到庭執行職務
中    華    民    國    99    年    3     月    10    日
                        刑事第九庭    法  官   蔡盈貞
以上正本證明與原本無異。
如不服本判決應於收受本判決後10日內向本院提出上訴書狀，並
應敘述具體理由。其未敘述上訴理由者，應於上訴期間屆滿後20
日內向本院補提理由書狀（均須按他造當事人之人數附繕本）「
切勿逕送上級法院」。
                                      書記官   陳玉芬
中    華    民    國    99    年    3     月    10    日
附錄論罪科刑法條：
中華民國刑法第339條
（普通詐欺罪）
意圖為自己或第三人不法之所有，以詐術使人將本人或第三人之
物交付者，處5年以下有期徒刑、拘役或科或併科1千元以下罰金
。
以前項方法得財產上不法之利益或使第三人得之者，亦同。
前二項之未遂犯罰之。
中華民國刑法第217條
（偽造盜用印章印文或署押罪）
偽造印章、印文或署押，足以生損害於公眾或他人者，處3年以
下有期徒刑。
盜用印章、印文或署押，足以生損害於公眾或他人者，亦同。
附表：
┌─┬───────┬─────────────┬───────────┬──────┐
│編│偽造右列署押之│偽造之署押所在位置        │偽造之署押之名稱、種類│備註        │
│號│時、地        │                          │、數量                │            │
├─┼───────┼─────────────┼───────────┼──────┤
│1 │86年12月17日晚│86年12月17日臺南縣警察局歸│「丁○○」名義之署名、│起訴書記載洪│
│  │間10時10分許，│仁分局文賢派出所偵訊（調查│指印各1枚             │明正於左列文│
│  │在臺南縣警察局│）筆錄（含影本）「被訊問人│                      │書上偽造「陳│
│  │歸仁分局文賢派│」欄                      │                      │正益」之署名│
├─┤出所內        ├─────────────┼───────────┤2枚、指印9枚│
│2 │              │上開警詢筆錄（含影本）各頁│「丁○○」名義之指印共│，業經檢察官│
│  │              │內容及接縫處              │7枚                   │當庭補充更正│
├─┼───────┼─────────────┼───────────┤。          │
│3 │86年12月17日晚│86年12月17日扣押書（含影本│「丁○○」名義之署名1 │            │
│  │間9時後之某時 │）「數量」、「提出者之住所│枚、指印共5枚         │            │
│  │，在臺南縣警察│姓名」、「所有者之住所姓名│                      │            │
│  │局歸仁分局文賢│」及「被扣押人丁○○」各欄│                      │            │
│  │派出所內      │                          │                      │            │
├─┼───────┼─────────────┼───────────┼──────┤
│4 │86年12月18日上│86年12月18日臺南縣警察局歸│「丁○○」名義之署名、│無。        │
│  │午10時15分許，│仁分局偵訊（調查）筆錄（含│指印各1枚             │            │
│  │在臺南縣警察局│影本）「被訊問人」欄      │                      │            │
├─┤歸仁分局第三組├─────────────┼───────────┼──────┤
│5 │              │上開警詢筆錄（含影本）各頁│「丁○○」名義之指印共│無。        │
│  │              │接縫處                    │2枚                   │            │
├─┼───────┼─────────────┼───────────┼──────┤
│6 │86年12月18日下│流水編號00000000號之指紋卡│「丁○○」名義之指印共│與公訴意旨所│
│  │午2時許，在臺 │片（含影本）              │20枚                  │述部分有接續│
│  │南縣警察局歸仁│                          │                      │犯之實質上一│
│  │分局第三組    │                          │                      │罪關係。    │
├─┼───────┼─────────────┼───────────┼──────┤
│7 │86年12月18日下│86年12月18日臺灣臺南地方法│「丁○○」名義之署名1 │無。        │
│  │午6時10分許， │院檢察署訊問筆錄（含影本）│枚                    │            │
│  │在臺灣臺南地方│「受訊問人」欄            │                      │            │
│  │法院檢察署    │                          │                      │            │
└─┴───────┴─────────────┴───────────┴──────┘

司法院資訊處製作；財團法人民間司法改革基金會備份。
